【裁判字號】    99,上易,123
【裁判日期】    990721
【裁判案由】    分割共有物
【裁判全文】
臺灣高等法院高雄分院民事判決         99年度上易字第123號
上  訴  人  乙○○
            丙○○
訴訟代理人  甲○
被上訴人    丁○○
上列當事人間分割共有物事件，上訴人對於中華民國99年3 月10
日臺灣屏東地方法院98年度訴字第333 號第一審判決提起上訴，
本院於99年7 月7 日言詞辯論終結，判決如下：
    主  文
原判決廢棄。
兩造共有坐落屏東縣南州鄉○○段一一三六地號面積二二六二．
三一平方公尺及一一三七地號面積一二七０．０四平方公尺土地
兩筆，合併分割為：如後附乙案附圖所示(1)部分面積一一七七．
四五平方公尺分歸上訴人乙○○取得；(2)部分面積一一七七．四
五平方公尺分歸上訴人丙○○取得；(3)部分面積一一七七．四五
平方公尺分歸被上訴人取得。
第一、二審訴訟費用由上訴人各負擔三分之一，由被上訴人負擔
三分之一。
    事 實 及 理 由
一、本件分割共有物之訴，對兩造必須合一確定，原審被告乙○
    ○上訴，其效力及於原審共同被告丙○○，爰併列丙○○為
    上訴人，合先明。
二、被上訴人起訴主張，坐落屏東縣南州鄉○○段1136地號面積
    2262.31 平方公尺及同段1137地號面積1270.04 平方公尺土
    地兩筆（下稱系爭土地），為兩造所共有，應有部分各為三
    分之一，系爭土地並無不能分割之情形，因無法協議分割，
    爰依民法第823 條、第824 條規定，請求裁判合併分割，求
    為判決兩造共有系爭土地合併分割為如原判決附圖甲案所示
    。於本院並主張，系爭土地如留設通行道路，同意上訴人乙
    ○○主張的留設方式即如附圖所示甲案，系爭土地亦可不留
    設通行道路即如附圖所示乙案，惟兩分割方案，被上訴人均
    主張應將南側部分即附圖甲案或乙案所示(3)之部分分歸被上
    訴人取得。
三、上訴人則以：
  (一)上訴人乙○○：同意系爭土地兩筆合併分割，系爭土地北側
    西邊緊臨伊所有同段1118地號土地，該1118地號土地上有伊
    所有住屋，伊出入均利用所有在北側之同段1120、1121、11
    26、1127等地號土地上既有道路通行，且系爭土地北側有伊
    種植之檳榔樹，應將北側部分分歸伊所有，俾整體利用，且
    亦無留設通行道路之必要，如留設，亦僅留在南半部即可即
    如附圖所示之甲案。
  (二)上訴人丙○○：同意系爭土地兩筆合併分割，因系爭土地南
    側即如附圖甲案所示(3)部分內有伊所有放置農具之工寮，應
    將該部分分歸伊取得，又為方便行車迴轉，應留設如附圖甲
    案所示之道路供通行之用。
四、原審判決系爭土地分割為如原判決附圖甲案所示，上訴人乙
    ○○不服提起上訴，其上訴聲明：(一)原判決廢棄。(二)兩造共
    有系爭土地合併分割為如附圖甲案或乙案所示，其中編號(1)
    部分分歸上訴人乙○○取得。(三)訴訟費用由兩造按原應有部
    分比例分割。上訴人丙○○上訴聲明：(一)原判決廢棄。(二)兩
    造共有系爭土地合併分割為如附圖甲案所示，其中編號(3)部
    分分歸上訴人丙○○取得。(三)訴訟費用各自負擔。被上訴人
    答辯聲明：(一)上訴駁回。(二)訴訟費用由上訴人負擔。
五、經查，系爭土地為兩造所共有，應有部分各為三分之一，兩
    筆相毗鄰等事實，各據被上訴人提出土地登記簿謄本、地籍
    圖謄本在卷（原審卷9~13頁）為證，且為兩造所不爭執，自
    可信為真實。按，各共有人，除法令另有規定外，得隨時請
    求分割共有物；共有物之分割方法不能協議決定者，法院得
    因任何共有人之請求，命為分割之，此觀民法第823 條第1
    項、第824 條第1 、2 項之規定甚明。本件系爭土地並無不
    能分割之情形，兩造既不能以協議方式為之，被上訴人訴請
    裁判分割，於法自屬有據。
六、又查，系爭土地兩筆相毗鄰，兩造就系爭土地各筆應有部分
    相同，被上訴人請求合併分割，亦為上訴人所同意，依民法
    第824 條第5 項之規定，自以合併分割為適宜。而系爭土地
    北半部分由上訴人乙○○種植檳榔樹，間有上訴人丙○○供
    車庫使用之鐵皮屋，南半部由上訴人丙○○種植蓮霧，最南
    端處有分別供上訴人丙○○置放農具及被上訴人置放雜物之
    鐵皮屋工寮倉庫一棟，業據原法院履勘現場實施測量，製有
    勘驗測量筆錄（原審卷52~54 頁）及如原判決附圖之複丈成
    果圖（原審卷55~56 頁）在卷可稽，上訴人丙○○亦表示可
    隨時拆除其供車庫使用之鐵皮屋（原審卷61頁）。又系爭土
    地北側西邊緊臨上訴人乙○○所有同段1118地號土地，該11
    18地號土地上有乙○○所有住屋，乙○○出入均利用其所有
    在北側之同段1120、1121、1126、1127等地號土地上既有道
    路通行，系爭土地中段西邊緊臨上訴人丙○○所有同段1117
    地號土地，該1117地號土地上有丙○○所有住屋，丙○○出
    入均利用系爭土地南側西邊緊臨之屬兩造共有之同段1113地
    號土地之既有道路通行，亦經原審法院上開勘驗無訛，並為
    兩造所不爭執。而系爭土地最南端處供上訴人丙○○置放農
    具及被上訴人置放雜物之鐵皮屋工寮倉庫，經濟價值不高，
    如因分割而須拆除，影響之利益不大。本院審酌上開各情認
    應將系爭土地由北至南分為3 段，北段部分因與上訴人乙○
    ○所有同段1118地號土地上住家相連，宜分歸乙○○所有，
    中段部分因與上訴人丙○○所有同段1117地號土地上住家相
    連，宜分歸丙○○所有，俾供其等一體使用，又有原出入道
    路可供通行，南段部分則分歸被上訴人所有，其可利用既有
    之同段1113地號土地上既成道路通行，而無須在系爭土地上
    另留設通行道路，造成兩造可分得之土地減少，方不致損及
    兩造權益，爰將系爭土地合併分割為如附圖乙案所示(1)部分
    面積1177.45 平方公尺分歸上訴人乙○○取得，(2)部分面積
    1177.45 平方公尺分歸上訴人丙○○取得，(3)部分面積1177
    .45 平方公尺分歸被上訴人取得。上訴人丙○○在原審始終
    主張系爭土地與其所有同段1117地號土地上住家相連，希望
    將相連部分分歸其所有，其可利用同段1113地號土地之既成
    道路進出，系爭土地分割不必留設通路（原審卷31、42、77
    頁），與本院上開分割之案相符，自屬適當，於本件上訴後
    上訴人丙○○方改稱系爭土地分割應留設道路，以方便行車
    迴轉云云。然查，自同段1113地號土地既成道路進入之車輛
    ，上訴人丙○○本可利用其所有同段1117地號土地迴轉，被
    上訴人則應自行於其分得之土地妥為規劃，顯無為方便行車
    迴轉而於系爭土地留設通行道路之必要，上訴人丙○○嗣後
    之主張，自非可採。
七、本件原審所為分割方法，有所不當，自屬無可維持，上訴人
    上訴指摘原判決不當，求予廢棄改判，為有理由，應由本院
    廢棄改判之。
據上論結，本件上訴為有理由，依民事訴訟法第450 條、第80條
之1 、第85條第1 項後段，判決如主文。
中    華    民    國    99    年    7     月    21    日
                              民事第五庭
                                  審判長法官  蔡明宛
                                  法      官  曾錦昌
                                  法      官  魏式璧
以上正本證明與原本無異。
本件不得上訴。
中    華    民    國    99    年    7     月    23    日
                                  書  記  官  鄔維玲

司法院資訊處製作；財團法人民間司法改革基金會備份。
